臺灣高等法院刑事判決　　　　　　　　95年度上訴字第4758號
上　訴　人　臺灣士林地方法院檢察署檢察官
被　　　告　甲○○
　　　　　　　　　　（現另案於臺灣桃園女子監獄執行中）
指定辯護人　本院公設辯護人周君穎
上列上訴人因被告毒品危害防制條例案件，不服臺灣士林地方法
院94年度訴字第562號，中華民國95年10月6日第一審判決（起訴
案號：臺灣士林地方法院檢察署93年度偵字第9822號），提起上
訴，本院判決如下：
    主  文
上訴駁回。
    事  實
一、甲○○明知海洛因係屬毒品危害防制條例所管制之第一級毒
    品，依法不得持有、轉讓，竟仍基於轉讓第一級毒品海洛因
    之概括犯意，連續為下列轉讓第一級毒品之行為：(一)甲○○
    於民國93年7月3日、7月8日及7月13日，利用0000000000 號
    行動電話與吳木庚聯絡，以非營利之目的，未加價獲利，亦
    未減少份量，以每小包新臺幣（下同）1,000元、1,500元及
    2,000元之原價（最後1次2000元價金部分尚未取得），在臺
    北市○○區○○路附近，先後3 次將未達法定加重標準數量
    之第一級毒品海洛因轉讓予吳木庚施用（施用毒品部分業經
    同署檢察官另行起訴，並經原審法院93年訴字697 號判決有
    期徒刑10月確定），旋為警在93年7 月13日19時許在台北市
    內湖區○○路83號前查獲吳木庚，並自其身上起出甲○○所
    轉讓之海洛因1包（淨重0.93公克）；(二)甲○○另於93年7月
    21 日凌晨0時50分許，應友人林明翰要求，在臺北市大同區
    ○○○路1段78號前，以1, 000元之原價轉讓海洛因1包（淨
    重0.26公克，未達法定加重之標準）予林明翰施用（施用毒
    品部分，經強制戒治期滿後，已另案由臺灣板橋地方法院檢
    察署檢察官以94年度戒毒偵字第448 號為不起訴處分確定）
    ，雙方並約定價金1,000 元日後再為給付，隨即為在該處埋
    伏之員警逮捕，在甲○○身上扣得海洛因7 包（合計淨重2.
    74公克）、海洛因殘渣袋1只、分裝袋9個、1千元紙鈔1張、
    門號0000000000號行動電話1 支，並在林明翰褲袋內起出甲
    ○○所轉讓之上開海洛因1包（淨重0.26 公克），始查知上
    情。
二、案經台北市政府警察局文山第二分局報告台灣士林地方法院
    檢察署檢察官偵查起訴。
    理  由
壹、證據能力部分：
一、按「被告以外之人於審判外之言詞或書面陳述，除法律有規
    定者外，不得作為證據」，刑事訴訟法第159條第1項定有明
    文，此即學理上所稱「傳聞證據排除法則」。是證人林明翰
    、吳木庚於警訊中之陳述，業經被告之辯護人於本院準備程
    序主張為傳聞證據，復無合於其他例外認有證據能力之情狀
    ，自無證據能力，不得作為本案之證據，合先敘明。
二、證人林明翰、吳木庚於檢察官偵查時，經檢察官告以具結義
    務及偽證罪之處罰後，命證人朗讀結文後具結，於明確理解
    偽證罪之處罰規定後，仍為證述，並以具結擔保其陳述之真
    實可信（參閱臺灣士林地方法院檢察署93年核退字第2166號
    卷第13至17頁號、93年偵字第9822號第116至123頁），因檢
    察官代表國家職司追訴犯罪，就審判程序之訴訟構造言，檢
    察官係屬與被告相對立之當事人一方，偵查中對被告以外之
    人所為之偵查筆錄，性質上均屬傳聞證據。然而現階段刑事
    訴訟法規定檢察官代表國家偵查犯罪、實施公訴，必須對於
    被告之犯罪事實負舉證之責，並賦予檢察官傳喚或拘提被告
    等強制處分權，依法亦有訊問被告及證人之權，證人且須具
    結。此外尚負有客觀性義務，對被告有利情形，亦應予注意
    ，而實務運作時，偵查中檢察官向被告以外之人所取得之陳
    述，原則上均能遵守法律規定，不致違法取供，其可信性極
    高，為兼顧理論與實務，乃於修正刑事訴訟法時，增列第15
    9 條之1第2項，明定被告以外之人於偵查中向檢察官所為陳
    述，除顯有不可信之情況者外，得為證據。且證人未曾提及
    檢察官在偵訊時有任何以不正方法取供之情況，無顯不可信
    之情形，自得作為證據甚明。而被告及其辯護人就前述證人
    林明翰、吳木庚審判外陳述之證據能力，於本院準備程序及
    審判期日時均表示具有證據能力，並同意採為證據，復未就
    前開證人於偵查中之證述是否有顯不可信之情況，有所爭執
    ，故揆諸前開法律規定與說明，爰逕依刑事訴訟法第159 條
    之1規定，認前揭證據資料有證據能力。
貳、實體部分：
一、訊據被告甲○○對於上揭時地連續以原價轉讓第一級毒品海
    洛因之犯行，於偵查、原審及本院審理中均坦承不諱（見93
    年度核退字第2166號卷第14、15頁、93年度偵字第9822號卷
    第108至109頁、第117至121頁偵訊筆錄及原審94年11月30日
    準備程序筆錄、95年8 月22日審判筆錄、本院96年1月3日準
    備程序筆錄、96年3月9日審筆錄），核與證人吳木庚、林明
    翰於偵查中證述情節大致相符（見93年度核退字第2166號卷
    第14、15頁、93年度偵字第9822號卷第117至121頁），並有
    在證人吳木庚、林明翰身上所扣得被告轉讓之白色粉末各1
    包及自被告身上扣得供其施用之白色粉末7包、殘渣袋1只、
    分裝袋9個、1千元紙鈔1張、門號0000000000號行動電話1支
    等物可資佐證；又上開被告所轉讓之扣案白色粉末2 包與在
    被告身上扣得之白色粉末7 包，經先後送法務部調查局鑑定
    結果，確均含第一級毒品海洛因成份（分別淨重0.93公克、
    0.26公克、2.74公克）一節，亦有該局93年8月3日調科壹字
    第040003581號、93年8 月30日調科壹字第040003580號、93
    年8 月31日調科壹字第040003579號鑑定通知書各1紙存卷可
    參（見93年度偵字第9822號第153 頁起訴書證據清單所列、
    93年度核退字第2166號偵查卷第25頁、原審卷第64頁）。另
    證人吳木庚、林明翰因施用第一級毒品海洛因案件，亦分別
    經原審法院以93年訴字697 號判決判處有期徒刑10月確定及
    臺灣板橋地方法院檢察署檢察官以94年度戒毒偵字第448 號
    為不起訴處分確定在案，此有證人吳木庚、林明翰之臺灣高
    等法院被告全國前案紀錄表、原審法院刑事判決、上開不起
    訴處分書各1 份附卷可稽。綜上各情，參互以觀，被告上開
    自白與證人之證述情節及卷附之相關書證相符，被告轉讓第
    一級毒品之犯行堪以認定，應依法論罪科刑。
二、按「行為後法律有變更者，適用行為時之法律。但行為後法
    律有利於行為人者，適用最有利於行為人法律。」，94年2
    月2 日修正公布並於95年7 月1 日施行之刑法第2 條第1 項
    定有明文。被告為上開犯行後，新刑法已經施行，自應依上
    開規定，為新舊刑法之比較適用。茲依新刑法第2 條第1 項
    規定，並參酌最高法院95年度第8 次刑事庭會議決議之新舊
    刑法適用原則，比較本案法律適用如下：
  (一)按基於罪刑法定原則及法律不溯及既往原則，行為之處罰，
    以行為時之法律有明文規定者為限，必行為時與行為後法律
    均有處罰之規定，始有新法第2 條第1 項之適用（最高法院
    95年度第8 次刑事庭會議決議要旨參照）。至新舊法孰重孰
    輕，應以其可罰性範圍及刑之重輕為主要比較對象。
  (二)修正前刑法第56條規定：「連續數行為而犯同一之罪名者，
    以一罪論，但得加重其刑至二分之一」，此條文經修正刪除
    ，亦即被告基於概括犯意所為之數行為，自95年7 月1日 起
    已不再成立連續犯而得論以一罪，而應依具體行為之性質論
    罪。查被告本案所為多次轉讓第一級毒品犯罪行為均發生於
    新法施行之前，被告所為之各次行為，時間、地點、對象，
    各均獨立，但其時間緊接，觸犯構成要件相同之罪名，主觀
    上顯係基於概括犯意所為，為連續犯，依修正前刑法第56條
    規定，論以一罪，較依新法分論以多次轉讓第一級毒品罪之
    結果，對被告較為有利。
  (三)被告行為後，刑法第11條亦有修正，然有關其他刑罰法令規
    定之適用，僅有文字之修正，即將「其他法令」修正為「其
    他法律」，非屬刑罰法律之變更，亦應逕適用修正後刑法第
    11條之規定。
三、次按海洛因係屬毒品危害防制條例第2 條第1 項第1 款所稱
    之第一級毒品。又毒品危害防制條例就販賣毒品、轉讓毒品
    ，分有處罰之明文，此觀該條例第4 條、第8 條之規定自明
    。次按販賣毒品之罪嫌，須以營利為目的，而為販入或賣出
    之行為，始足當之，故應有低價買進，高價賣出之圖利行為
    始成立販賣罪嫌，若僅為原價轉讓，抑或免費提供他人施用
    ，則與該罪之構成要件仍屬有間；又轉讓毒品罪，係指行為
    人並無營利之意思，以原價或低於原價有償或無償讓與他人
    之謂（最高法院93年度臺上字第973 號判決、同法院84年度
    第3 次刑事庭會議決議意旨參照）。查本件被告明確供承其
    以原價1000元、1500元或2000元將原購入供己施用之海洛因
    轉讓予證人吳木庚、林明翰施用，其自己並無獲利等語，復
    無其他積極證據足以證明被告係以營利為目的，並有從中獲
    取利益之情形，揆諸上開說明，足見被告以原價提供毒品之
    行為，殊難認係基於營利之意圖，揆諸上開說明，自難科以
    販賣毒品海洛因之刑責，而應論以轉讓之罪責，檢察官於起
    訴書中認被告係犯毒品危害防制條例第4 條第1 項之販賣第
    一級毒品罪嫌云云，雖有未洽，惟蒞庭之檢察官實行公訴時
    已更正本件論罪科刑之法條及事實，認應依毒品危害防制條
    例第8條第1項之轉讓第一級毒品罪處斷（見原審95年8月22
    日審判筆錄），基於檢察一體之原則，法院自應就更正後之
    事實及論罪科刑法條予以審究，自無庸變更起訴法條，併此
    說明。
四、核被告甲○○所為，係犯毒品危害防制條例第8 條第1 項之
    轉讓第1 級毒品罪。又其轉讓前持有第1 級毒品海洛因之低
    度行為，為轉讓之高度行為所吸收，不另論罪。被告先後4
    次轉讓第一級毒品之行為，時間緊接，方法相同，觸犯構成
    要件相同之罪名，顯係基於概括犯意而為之，為連續犯，應
    依修正前刑法第56條規定以一罪論，並加重其刑。
五、原審詳為查證，以被告罪證明確，適用毒品危害防制條例第
    8條第1項、第18條第1項前段，第19條第1項，刑法第11條、
    第2條第1項前段、修正前刑法第56條之規定，爰審酌被告前
    有多次犯罪紀錄（非累犯），素行不佳，提供毒品予友人施
    用，戕害他人身心健康，犯罪情節及所生之危害非輕，惟犯
    後坦承全部犯行之態度等一切情狀，量處有期徒刑5年6月，
    並說明(1)扣案之第一級毒品海洛因（合計淨重3.0公克【按
    其中7包在被告甲○○身上查獲，1包在林明瀚褲袋內搜得】
    ）及海洛因殘渣袋1 只內殘留之海洛因（量微無法驗重），
    為查獲之第一級毒品，均應依毒品危害防制條例第18條第1
    項前段之規定宣告沒收銷燬。及裝載前開第一級毒品海洛因
    之包裝袋9只、行動電話（銀色，含內插SIM卡：門號000000
    0000）1 只，為被告所有，供其轉讓第一級毒品海洛因所用
    ，均應依毒品危害防制條例第19條第1 項規定，宣告沒收。
    (2)被告原價轉讓毒品海洛因予吳木庚3次、林明翰1次之犯罪
    所得財物合計為2,500元，應依毒品危害防制條例第19條第1
    項規定宣告沒收之，如全部或一部不能沒收時，以其財產抵
    償之。(3)扣案被告轉讓予吳木庚之海洛因1 包（淨重0.93公
    克），業經原審法院於94年2月15日以93年度訴字第697號被
    告吳木庚違反毒品危害防制條例案件中宣告沒收銷燬，不另
    為沒收銷燬之諭知；扣案之分裝袋9 個，係被告所有供其施
    用毒品所用之物，查扣之現金1,000元紙鈔1張，未能證明與
    本案被訴轉讓第一級毒品犯行有直接關連，爰均不予諭知沒
    收。原審認事用法並無不當，量刑亦屬適當，檢察官提起上
    訴，其上訴意旨固以：海洛因物稀價昂，且為政府懸為禁令
    ，嚴加取締之違禁物，苟無利可圖，衡情被告應無甘冒被取
    締判處重刑之危險，平白從事海洛因之轉讓，是其販入之價
    格必較其轉讓之價格為低，而有從中賺取價差牟利之意圖與
    事實，應屬合理認定；又販賣毒品非可公然為之，亦無公定
    價格，容易分裝並增減份量，而每次買賣之價量，可能隨時
    依雙方關係深淺、資力、需求量及對行情之認知、來源是否
    充裕、查緝是否嚴緊、購買者被查獲時供述購買對象之可能
    風險之評估等，而異其標準，非可一概論之，從而販賣之利
    得，除被告坦承犯行或價量俱臻明確外，委難察得其交易實
    情，然販賣者從價差或量差中牟利之方式雖異，惟其販賣行
    為在意圖營利則屬同一。從而，舉凡有償交易，除足以反證
    其確係另基於某種非圖利本意之關係外，通常尚難因無法查
    悉其販入價格做為是否高價賣出之比較，諉以無營利之意思
    而阻卻販賣犯行之追訴。本案依證人即購毒者吳木庚、林明
    翰於偵查中之證詞，渠等均證稱係以1000元、1500元、2000
    元不等之代價向被告購買海洛因，雖無從查證被告販入之價
    格，然被告為警查獲時，在其身上扣得海洛因7 小包（合計
    淨重2.74公克）、分裝袋9 只，依前揭海洛因之份量，顯非
    被告1 人短時間內可吸食完畢，若非從事販售圖利，如何會
    持有超出1 人吸用量之海洛因？且若僅供被告自己施用所需
    ，豈會多此一舉予以分裝？認被告確有連續販賣第一級毒品
    海洛因之事實，原審未依毒品危害防制條例第4條第1項為判
    決，其適用法律實有違誤，求將原判決撤銷，更為適當合法
    之判決云云。惟查：
  (一)關於販賣毒品之犯罪，以主觀上以營利為目的而販入或賣出
    為其構成要件，而被告主觀上是否具有販賣營利之目的，及
    客觀上有無向他人販入毒品或賣出毒品之事實，均應依證據
    認定之，如未能發現相當之證據，或證據不足以證明，不能
    以推測或擬制之方法，為認定被告有販賣毒品犯罪之裁判基
    礎，最高法院94年度臺上字第2446號判決採相同見解。換言
    之，毒品危害防制條例所處罰之「販賣」毒品罪，所著重者
    為被告在主觀上有藉以牟利之惡性，及對毒品之擴散具有較
    有償或無償轉讓行為更嚴重之危害性，被告「營利」之意圖
    係從客觀之社會環境、情況及證人、物證等資料，依據證據
    法則綜合研判認定，最高法院67年度台上字第2500號、69年
    度台上字第1675號判例採同一見解。本案被告否認有何牟利
    而販售之行為，檢察官上訴復就被告如何營利之意圖或者販
    售每包不詳重量之成本與出賣價格間差額之利得等有關販賣
    罪名之要件，尚未舉證以實其說，參前說明，本院自難以該
    罪相繩。
  (二)另販賣海洛因固因查緝而有高度風險，然本件僅有四次少量
    之交付行為，被告是否因恐受有訴追之風險必從中獲利而為
    之，亦非有邏輯上之必然性，況如證人吳木庚、林明翰於偵
    查中均結證稱有以欠款之方式向被告拿取海洛因之情，而與
    一般海洛因之交易多屬銀貨兩訖之交易模式有間，顯見被告
    與證人吳木庚、林明翰甚為熟稔，且同有施用第一級毒品之
    習慣，朋友間彼此以同價轉讓海洛因施用，於常情無違，是
    原審公訴檢察官於原審蒞庭時亦同此認定，當庭減縮起訴事
    實認被告為非營利意圖之轉讓行為，並當庭更正起訴法條為
    毒品危害防制條例第8條第1項之轉讓第一級毒品罪（見原審
    卷第86、87頁），是檢察官上訴以擬制、推測之語，認被告
    涉犯有營利圖利之販賣行為，恐有未洽。
  (三)至在其身上扣得海洛因7 小包，合計淨重僅2.74公克，對於
    被告施用毒品之歷程已長達十餘年（見被告前案紀錄表最早
    於78年5 月間即因施用毒品案起訴）觀之，被告對毒品之依
    賴情形非輕，是以淨重2.74公克之海洛因，就被告施用情形
    以觀前揭海洛因之份量，顯非超過被告1 人可能施用之量，
    檢察官以此推論從事販售圖利，實嫌無據。又施用毒品之人
    時有分裝單次施用毒品之量攜行外出之舉，為本院審判經驗
    中所知悉，是扣案之分裝袋9 只，實無從為推論被告有意圖
    營利販賣海洛因犯行之證據，是檢察官據以論被告之營利意
    圖，似嫌無證。
六、綜此所述，原審認事用法、量刑均稱允當，檢察官上訴猶執
    前詞指摘原判決不當，其上訴為無理由，應予駁回。
據上論斷，應依刑事訴訟法第368條，判決如主文。
本案經檢察官游明仁到庭執行職務。
中　　華　　民　　國　　96　　年　　3 　　月　　23　　日
　　　　　　　　　刑事第十五庭審判長法　官  吳昭瑩
　　　　　　　　　　　　　　　　    法　官  王梅英
　　　　　　 　 　　　　　　　　　　法　官  李釱任
以上正本證明與原本無異。
如不服本判決，應於收受送達後十日內向本院提出上訴書狀，其
未敘述上訴之理由者並得於提起上訴後十日內向本院補提理由書
（均須按他造當事人之人數附繕本）。
                                    書記官  洪秋帆
中　　華　　民　　國　　96　　年　　3 　　月　　23　　日
附錄：本案論罪科刑法條全文
毒品危害防制條例第8條
轉讓第一級毒品者，處1年以上7年以下有期徒刑，得併科新臺幣
1百萬元以下罰金。
